臺灣高等法院民事判決
110年度上字第888號
上  訴  人  童艾琳    
訴訟代理人  李成功律師                      
被 上訴 人  諶淑端  

訴訟代理人  沈宗英律師
上列當事人間請求不動產所有權移轉登記事件，上訴人對於中華
民國110年4月28日臺灣士林地方法院110年度訴字第74號第一審
判決提起上訴，並為訴之追加，本院於111年10月18日言詞辯論
終結，判決如下： 
    主      文
上訴及追加之訴均駁回。
第二審訴訟費用（含追加之訴部分）由上訴人負擔。
    事實及理由
壹、程序方面
　　不變更訴訟標的，而補充或更正事實上或法律上之陳述，非
    為訴之變更或追加，民事訴訟法第463條、第256條定有明文
    。又於第二審為訴之追加，非經他造同意者，不得為之，但
    請求之基礎事實同一者，不在此限，此觀同法第446條第l項
    、第255條第1項第2款規定即明。上訴人於原審主張類推適
    用民法委任相關規定，行使借名登記關係終止後之返還請求
    權（見原審湖簡調字卷第12頁、訴字卷第293頁），嗣於本
    院表明係類推適用民法第541條第2項規定為請求（見本院卷
    第220頁），核屬補充法律上之陳述，與訴之追加、變更無
    涉。又其於本院追加民法第179條、第263條準用第259條第1
    款規定為其訴訟標的法律關係(見本院卷第221頁），係基於
    其主張借名登記關係終止之同一基礎事實，應予准許，合先
    敘明。　　
貳、實體方面　　　　
一、上訴人主張：伊為免財產遭強制執行，於民國96年8月8日將
    所有坐落新北市○○區○○段0000○0000地號土地（重測前分別
    為○○段○○○小段000之00、000之0地號）權利範圍各14/10000
    （下稱系爭土地），及其上同區○○段0000建號（重測前○○○
    段○○○○小段000建號）即門牌○○街00號3樓之4建物權利範圍
    全部（含共用部分，下稱系爭房屋，與系爭土地合稱為系爭
    房地）借用被上訴人名義登記（下稱系爭借名契約）。伊已
    以起訴狀繕本送達為終止系爭借名契約之意思表示，被上訴
    人無法律上原因，受有系爭房地登記之利益，致伊受有損害
    。爰類推適用民法第541條第2項規定，及依民法第179條、
    第263條準用第259條第1款規定，擇一求為命被上訴人將系
    爭房地移轉登記予伊之判決（原審為上訴人敗訴之判決，經
    其不服提起上訴，另於本院追加如上壹所述）。於本院之上
    訴及追加聲明為：㈠原判決廢棄。㈡被上訴人應將系爭房地移
    轉登記予上訴人。　　
二、被上訴人則以：兩造間無借名登記契約存在。縱認兩造成立
    系爭借名契約，然上訴人委託伊以系爭房地向訴外人汐止區
    農會（下稱汐止區農會）辦理貸款新臺幣（下同）100萬元
    （下稱系爭貸款）、償還上訴人欠該會之舊貸款（下稱上訴
    人舊貸款）、及清償系爭貸款等事務，兩造成立借名登記與
    委任之混合契約，上訴人不得單獨終止借名登記契約。況上
    訴人尚未償還伊因處理委任事務所支出之必要費用，伊得主
    張同時履行抗辯等語，資為抗辯。於本院之答辯聲明：上訴
    及追加之訴均駁回。
三、上訴人以買賣為原因，於96年8月8日將系爭房地移轉登記予
    被上訴人之事實，為兩造所不爭執（見本院卷第103頁），
    並有系爭房地登記謄本及異動索引附卷可參（見原審湖簡調
    字卷第105至121頁），堪信為真正。上訴人主張伊已終止系
    爭借名契約，被上訴人應將系爭房地移轉登記予伊等情，則
    為被上訴人否認，並以前開情詞置辯。經查：
  ㈠兩造間未成立系爭借名契約。
　⒈所謂借名登記契約，乃當事人約定，一方（借名人）經他方
    （出名人）同意，而就屬於一方現在或將來之財產，以他方
    之名義，登記為所有人或其他權利人，該出名人僅為名義上
    之所有權人，實質上仍由借名人享有該財產之使用、收益及
    處分權，並負擔因此所生之義務。在雙方之內部關係，借名
    人為該借名財產之所有人，出名人對之並無使用收益處分之
    權；且除雙方另有約定外，出名人僅負出名之義務，並無其
    他義務。當事人主張借名登記契約者，應就該借名登記之事
    實負舉證責任。負舉證責任之一方，苟能證明間接事實並據
    此推認要件事實，雖無不可，並不以直接證明為必要，惟此
    經證明之間接事實與待證之要件事實間，須依經驗法則或論
    理法則足以推認其關聯性存在，且綜合各該間接事實，已可
    使法院確信待證之要件事實為真實者，始克當之。
　⒉上訴人主張：伊將系爭房地移轉登記予被上訴人，被上訴人
    以系爭房地設定第一順位抵押權，向汐止區農會申辦系爭貸
    款，用以清償上訴人舊貸款；嗣再以系爭房地設定第二順位
    抵押權，擔保伊配偶即訴外人潘秋生（下稱潘秋生）之債務
    ，可見伊實質上對系爭房地有處分權，為系爭房地之所有人
    ，兩造就系爭房地存在系爭借名契約云云。惟查：　　
　⑴被上訴人於96年9月4日以系爭房地設定第一順位最高限額抵
    押權，向汐止區農會申辦系爭貸款，其中87萬3062元用於償
    還上訴人舊貸款，其餘12萬6938元則匯入被上訴人帳戶，有
    汐止區農會111年4月8日函、同年月20日函（見本院卷第324
    、326、330頁）及系爭房地登記謄本（見原審湖簡調字卷第
    105至116頁）附卷可稽，固可認上訴人取得系爭貸款之部分
    利益。然上訴人自陳：被上訴人將系爭貸款其中87萬3062元
    ，用於償還上訴人舊貸款，僅屬被上訴人對伊之「借款」，
    伊已就該借款，向被上訴人清償完畢等語（見本院卷第447
    頁），足見上訴人係向被上訴人借貸系爭貸款其中87萬3062
    元，並非以系爭房地所有權人地位，取得系爭貸款之部分利
    益，難認上訴人對系爭房地享有處分權能。況系爭貸款清償
    上訴人舊貸款後之餘額12萬6938元，係匯入被上訴人帳戶，
    有汐止區農會111年4月8日函、同年月20日函在卷可證（見
    本院卷第324、326、330頁），上訴人亦表明上開餘額是被
    上訴人取走，未交予上訴人等語（見本院卷第521頁），足
    悉系爭貸款清償上訴人舊貸款後之餘額，係由被上訴人占有
    ，而非歸屬上訴人。倘若上訴人確為系爭房地之所有人，則
    以系爭房地供擔保所申辦之系爭貸款，除其中87萬3062元用
    於清償上訴人舊貸款外，餘額12萬6938元理應交予上訴人使
    用，始符事理。上訴人既未取得系爭貸款之全部利益，足徵
    其非系爭房地之所有人。
　⑵為擔保債權人之債權，債務人或第三人得以其所有之不動產
    ，供債權人設定抵押權，抵押標的物非以債務人所有之不動
    產為限，此觀民法第860條、第881條之1規定自明。準此，
    消費借貸之借用人，得以自己或第三人之不動產為貸與人設
    定抵押權，取得該借款利益者，非必然為抵押標的物之所有
    權人。系爭房地於96年9月12日設定第二順位最高限額抵押
    權予訴外人賴淑敏、高瑞卿（下各稱其名），債務人為被上
    訴人及潘秋生，有卷附系爭房地登記謄本可稽（見原審湖簡
    調字卷第105至116頁），可知該抵押權所擔保之債務範圍包
    括被上訴人與潘秋生之債務。參以被上訴人所陳：潘秋生請
    伊幫忙提供系爭房地設定抵押權等語（見本院卷第525頁）
    ，足見上開抵押權之設定，乃被上訴人以系爭房地為自己與
    潘秋生之債務提供擔保，要與抵押權之設定，得以債務人或
    第三人之不動產供債權擔保之規定無違。則潘秋生縱有就系
    爭房地設定抵押權擔保其債務之情形，仍難憑為兩造間就系
    爭房地有借名契約存在之證據。況該抵押權同時擔保被上訴
    人自己之債務，可見系爭房地之處分權為被上訴人所享有，
    難謂上訴人所享有。至上訴人主張：系爭房地前經賴淑敏、
    高瑞卿聲請查封拍賣，被上訴人非實質所有權人，故置之不
    理，經伊數次拜託始簽立委任狀，委任伊友人即訴外人陳榮
    新（下稱陳榮新）擔任訴訟代理人，提起債務人異議之訴，
    終致勝訴確定等語。然上開異議之訴事件係由被上訴人委任
    陳榮新擔任訴訟代理人，此揆之原法院108年度湖簡字第700
    號、108年度簡上字第250號判決書當事人欄之記載甚明（見
    原審湖簡調卷第51、57頁），上訴人未舉出任何證據，證明
    被上訴人對該異議之訴事件有置之不理之情形，自不能憑其
    空言即予採信。從而，上訴人主張伊實質上對系爭房地有處
    分權，為系爭房地所有人云云，仍無可取。　　
　⑶況衡諸一般交易常態，不動產所有權狀為辦理所有權移轉之
    重要文件，如借用他人名義登記所有權者，為防免他人擅自
    處分不動產，理應親自保管所有權狀，要無將所有權狀此權
    利移轉所需相關文件，交由出名人保管之理。系爭房地之所
    有權狀（下稱系爭權狀），現由被上訴人持有乙情，為上訴
    人所不否認（見本院卷第517頁），顯悖於借名登記之借名
    人自行保管所有權狀之常理。上訴人雖抗辯：系爭貸款原由
    伊負責繳納，並保管系爭權狀及繳納貸款之存摺，伊於101
    年8月間因累積清償款項已超過被上訴人代償之系爭貸款而
    停止繳款，將存摺交還被上訴人，被上訴人要求一併交還系
    爭權狀，否則不承認伊已清償完畢，故伊將系爭權狀返還被
    上訴人云云（見本院卷第517頁）。惟上訴人如為系爭房地
    所有權人，理當自行保管系爭權狀，顯無因清償系爭貸款完
    畢，即將系爭權狀交予被上訴人保管之可能，其上開所辯難
    以採信。準此，系爭權狀既為被上訴人持有，上訴人並未保
    管該權狀，堪認上訴人對系爭房地並無處分權甚明。　　　
　⑷承上，系爭權狀為被上訴人持有，上訴人並未舉證其對系爭
    房地有處分權，則其主張實質上對系爭房地有處分權，為系
    爭房地所有人云云，要難遽信。　　
　⒊上訴人再主張：伊將系爭房地移轉登記予被上訴人後，仍繼
    續居住系爭房屋，並繳納房屋稅、地價稅，對於系爭房地有
    使用收益權能且負擔義務，可見兩造就系爭房地存在借名登
    記關係云云。然查：
　⑴私文書經本人或其代理人簽名、蓋章或按指印或有法院或公
    證人之認證者，推定為真正，民事訴訟法第358條第1項定有
    明文。觀諸卷附96年9月30日房屋租賃契約書（下稱系爭租
    約，見原審訴字卷第253頁），性質上屬私文書，上訴人不
    否認經其簽名（見原審訴字卷第253頁），則依上揭規定，
    系爭租約推定為真正。又該租約內容與坊間制式房屋租賃契
    約書（見原審訴字卷第309頁）內容相同乙節，為兩造不爭
    執（見本院卷第519頁）。再者，系爭租約記載：上訴人承
    租系爭房屋，租期自96年10月1日至98年9月30日止等內容，
    核與被上訴人所陳：上訴人將系爭房地移轉登記予伊後，希
    望繼續居住系爭房屋，乃與伊簽訂系爭租約等語（見原審訴
    字卷第76頁）相符，足見兩造就系爭房屋存在租賃契約關係
    ，則上訴人將系爭房地移轉登記予被上訴人後，雖繼續居住
    系爭房屋，然係基於承租人地位而占有使用該屋，無從認為
    上訴人係本於所有人地位而管理使用該屋。　　
　⑵上訴人雖抗辯：因被上訴人申辦信用貸款需房屋租約作為資
    力證明，故與伊通謀簽訂系爭租約，兩造實無成立系爭租約
    之意思表示合致云云。然契約當事人之一方，如主張雙方無
    成立契約之真意，乃出於通謀而為虛偽之意思表示者，應就
    通謀虛偽意思表示乙情，負舉證之責。上訴人雖舉訴外人遠
    東國際商業銀行（下稱遠東商銀）之房貸貸款到期通知單為
    證（見原審訴字卷第280頁），主張系爭租約為通謀虛偽意
    思表示，惟該通知單之標題載明貸款類型為「房屋貸款」，
    核與遠東商銀111年7月4日函覆內容相符（見本院卷第426頁
    ），可見被上訴人係向遠東商銀申辦房屋貸款，不能證明其
    有申辦信用貸款之情形。況本院向遠東商銀查詢被上訴人申
    辦房屋貸款時，有無提出房屋租賃契約書供其檢驗乙節，經
    遠東商銀回覆相關資料業已銷毀而無從查悉，有該行111年7
    月4日函在卷可參（見本院卷第426頁），無從認定被上訴人
    申辦房屋貸款時，有提出系爭租約之事實存在。上訴人未證
    明被上訴人係因辦理貸款需要提出系爭租約，則其主張被上
    訴人因辦理貸款之需，而與伊通謀虛偽簽訂系爭租約云云，
    尚難憑採。　　
　⑶又依一般常理，不動產如借用他人名義為登記，借名人因仍
    為實質所有權人，自當負責繳納不動產之房屋稅、地價稅等
    稅金，出名人僅負出名之義務，無須負擔繳納稅金之義務。
    上訴人雖主張其於系爭房地移轉登記予被上訴人後，仍負責
    繳納系爭房地之房屋稅、地價稅云云，惟其僅提出101、103
    、106、107、108、109年度房屋稅及101、102年度地價稅之
    繳款單據（見原審湖簡調字卷第35至45、47、49頁），其餘
    年度單據則付之闕如，難認系爭房屋歷年之房屋稅、地價稅
    均由其繳納。上訴人雖稱：伊將歷年繳稅證明存置於系爭房
    屋陽臺，數年前遭豪雨侵襲，若干單據因此淹毀遺失云云。
    惟繳稅單據為不動產所有權人完納稅捐之重要憑證，通常均
    置放室內保管，應無放置陽臺任由風雨侵襲之理，上訴人所
    辯顯非真實可信。佐以被上訴人已提出系爭土地於106至110
    年度之地價稅繳納證明書（見本院卷第119至127頁），其中
    106、107年度之地價稅係至華南商業銀行中山分行繳納，該
    分行位在被上訴人住處即臺北市○○區○○○路0段00○0號5樓之1
    之同路段18號（見本院卷第180頁）；109、110年度之地價
    稅係以晶片金融卡繳納，業據被上訴人提出相符之交易明細
    可佐（見本院卷第184、186頁），足見系爭土地106至110年
    度之地價稅為被上訴人所繳納，此與出名人毋庸負擔不動產
    稅賦之常情不符。上訴人雖再辯稱：稅捐繳款通知書原本係
    寄至伊住處，嗣經被上訴人申請變更寄送地址至其住處等語
    （見本院卷第520頁），然若上訴人果為系爭房地實質所有
    人，自當重視納稅義務之履行，豈有任由被上訴人更改繳款
    通知書之寄送地址，卻從未異議之道理，益徵上訴人主張系
    爭房地移轉予被上訴人後，伊負責系爭房地所有納稅義務云
    云，難以採信。　
　⑷承上，上訴人並未舉證其對系爭房地有使用收益權能且負擔
　　義務，則其主張為系爭房地實質所有人，兩造就系爭房地存
　　在借名登記關係云云，即非可採。　　　
　⒋契約須當事人互相表示意思一致，始能成立。所謂互相表示
    意思一致，雖不限於當事人間直接為之，其由第三人為媒介
    而獲致意思表示之一致者，仍不得謂契約並未成立。惟該第
    三人個人之意思，如未經獲致當事人意思表示之一致，即與
    所謂由第三人為媒介而獲致意思表示之一致有別，自難謂契
    約已成立。又當事人之意思表示，固得以明示或默示方式為
    之；惟所謂默示之意思表示，係指依表意人之舉動或其他情
    事，足以間接推知其效果意思者而言，若單純之沉默，則除
    有特別情事，依社會觀念可認為一定意思表示者外，不得謂
    為默示之意思表示。上訴人雖舉證人即代辦系爭房地移轉登
    記之地政士蔡燦瑜之證述內容，主張兩造間成立系爭借名契
    約云云。然觀諸蔡燦瑜證稱：兩造於系爭房地辦理移轉登記
    前，至伊事務所商談，伊以多年辦案經驗，認為本件是借名
    登記類型，但伊提到借名登記時，兩造均無任何回答；伊特
    別提醒兩造，一定要簽立借名登記協議書，作為日後發生糾
    紛之證據，但兩造均未正面答覆，故伊未協助兩造草擬協議
    書內容等語（見本院卷第203至208頁）。可知兩造在蔡燦瑜
    之事務所商談時，從未主動表明有成立借名登記之意思，更
    無借名登記意思表示之合致可言；且對於蔡燦瑜主動提及借
    名登記乙情，及刻意提醒兩造務必簽訂借名登記協議書之重
    要性時，兩造仍無任何回應，亦無任何舉動依社會觀念足以
    間接推知，兩造有默示成立借名登記契約之情形。由此可見
    ，兩造在蔡燦瑜之事務所商談時，從未合意成立借名登記，
    亦未因蔡燦瑜之居中媒介，而以明示或默示方式，就成立借
    名契約乙事獲致意思表示一致，蔡燦瑜所稱兩造成立借名登
    記契約乙節，僅係其主觀意見，不足為認定兩造成立系爭借
    名契約之證據。則上訴人執蔡燦瑜之證詞，主張兩造間成立
    系爭借名契約云云，亦無可取。　　
　⒌考諸上訴人署名之協議書，其中第2點前段雖記載：上訴人為
    免系爭房地遭拍賣，乃暫時移轉登記至被上訴人名下等情（
    見原審湖簡調字卷第175頁），然該協議書未經被上訴人簽
    名，無從據以認定兩造間有借名登記之合意存在。遑論該協
    議書第2點後段載明：系爭房地移轉登記後，系爭權狀交由
    被上訴人保管等情（見原審湖簡調字卷第175頁）。倘若兩
    造間就系爭房地確有成立借名登記契約，上訴人既為實質所
    有人，應無將處分系爭房地所需之重要文件即系爭權狀，交
    由被上訴人保管之可能，益見上訴人主張其為系爭房地實質
    所有權人云云，洵非可採。
　⒍準此，上訴人所舉之證據，均不足以證明兩造間就系爭房地
    有成立系爭借名契約之事實存在，難認其等間存在系爭借名
    契約。　　　　
  ㈡承上所述，兩造間就系爭房地無借名登記契約存在，則上訴人以伊已終止系爭借名契約為由，主張得類推適用民法第541條第1項規定，及依民法第263條準用第259條第1款、第179條規定，請求被上訴人將系爭房地移轉登記予伊云云，均不可取。　　
四、綜上所述，上訴人類推適用民法第541條第2項規定，請求被
    上訴人移轉登記系爭房地予伊，為無理由，不應准許。原審
    為上訴人敗訴之判決，理由雖有不同，但結論並無二致，仍
    應予維持。上訴意旨指摘原判決不當，求予廢棄改判，為無
    理由，應駁回其上訴。又上訴人追加依民法第179條、第263
    條準用第259條第1款規定為同一請求部分，亦無理由，應予
    駁回。　　　
五、本件事證已臻明確，兩造其餘之攻擊或防禦方法及所用之證
    據，經本院斟酌後，認為均不足以影響本判決之結果，爰不
    逐一論列。又上訴人聲請向汐止區農會查詢系爭貸款目前未
    償數額，以證明系爭貸款業已清償完畢，被上訴人之同時履
    行抗辯為不可採（見本院卷第415、416頁），惟依本院前開
    論述，系爭貸款是否清償完畢，尚不影響本件之判斷，自無
    調查必要，附此敘明。　　
六、據上論結，本件上訴及追加之訴均為無理由，依民事訴訟法
    第449條第2項、第78條，判決如主文。　　
中　　華　　民　　國　　111 　年　　11　　月　　1 　　日
                  民事第八庭
                      審判長法  官  邱育佩
                            法  官  林大為
                            法  官  譚德周
正本係照原本作成。
如不服本判決，應於收受送達後20日內向本院提出上訴書狀，其
未表明上訴理由者，應於提出上訴後20日內向本院補提理由書狀
（均須按他造當事人之人數附繕本）上訴時應提出委任律師或具
有律師資格之人之委任狀；委任有律師資格者，另應附具律師資
格證書及釋明委任人與受任人有民事訴訟法第466 條之1第1項但
書或第2項所定關係之釋明文書影本。如委任律師提起上訴者，
應一併繳納上訴審裁判費。
中　　華　　民　　國　　111 　年　　11　　月　　1 　　日

                            書記官  張郁琳